臺灣臺南地方法院民事裁定　　　　　　99年度消債抗字第61號
抗　告　人
即 債 務人　趙之豪
上抗告人因消費者債務清理條例事件聲請更生，對民國99年11月
30日本院99年度消債更字第159號裁定提起抗告，本院裁定如下
：
    主    文
抗告駁回。
抗告程序費用新臺幣壹仟元由抗告人負擔。
    理    由
一、本件抗告意旨略以：
  (一)最大債權銀行即渣打國際商業銀行股份有限公司（下稱渣打
    銀行）提供之還款方案，僅係該銀行單方面之還款建議，且
    銀行告知該方案時曾稱尚須銀行主管認可後始為正式的還款
    方案。又抗告人不曾表示願接受該方案。
  (二)原裁定將抗告人民國97年任職於臺南市私立聖功女中之薪資
    收入新台幣（下同）304,372元採計為97年度之總收入，惟
    該筆薪資收入已因抗告人受一統徵信社之詐欺而不存在，應
    不得計入抗告人之薪資收入。
  (三)抗告人於聖功女中任教時，因經濟因素而被迫離職，嗣又於
    高雄縣立福誠高中擔任代理教師，聘期一年，時間屆滿後強
    制離職，之後一年雖十分努力仍找不到工作，直至申請更生
    時才又於臺南高商找到臨時教學工作（聘期一年）。抗告人
    願將所有薪資收入及全部財產用以清償債務，原裁定卻認為
    抗告人缺乏還款誠意，顯有誤解，且與消費者債務清理條例
    之立法目的有違。
  (四)抗告人之父趙叔鏗目前職業無（退休），退休金每月20,000
    元，身體方面有肝病，需長期治療，抗告人之父先前借款24
    5萬元支付母親癌症治療費用，因負債還款中而有需被抗告
    人扶養之必要。
  (五)綜上，原審所為駁回之裁定，實非適法，為此提起抗告，請
    求廢棄原裁定，准予抗告人更生之聲請。
二、按債務人不能清償債務或有不能清償之虞者，得依本條例所
    定更生或清算程序，清理其債務，消費者債務清理條例（下
    稱消債條例）第3條定有明文。又聲請更生或清算不合程式
    或不備其他要件者，法院應以裁定駁回之，但其情形可以補
    正者，法院應定期間先命補正，復為消債條例第8條所明定
    。另按衡諸債之關係，係以當事人間之信賴關係為基礎，為
    社會經濟組織之重要支柱，故當事人於以法律行為追求自己
    之利益之際，亦應顧及對方之利益，並考量債權債務在社會
    上之作用，本於誠實及信用之原則，行使債權及履行債務。
    是對於已陷入經濟上困境之消費者，若任其於惡性循環之債
    務窘境中生存，將衍生嚴重之社會問題，難以維持安定之社
    會經濟秩序，故為兼顧債權人、債務人雙方之利益，對陷於
    經濟上困境之消費者，乃允其於消費者債務清理條例施行後
    ，得選擇以重建型之更生程序或清算型之清算程序清理其債
    務，藉以妥適調整債務人與債權人及其他利害關係人間之權
    利義務關係，保障債權人獲得公平受償，並謀求消費者經濟
    生活之重建復甦機會。惟若債務人履行債務並無困難，僅係
    為圖謀減免債務，而不為債務清償方案之允諾，自有違債權
    契約為誠信契約之本旨，故依消債條例第1條規定之立法目
    的，應不得聲請更生或清算，始能避免肇致道德危險。
三、經查：
  (一)本件抗告人於聲請更生前，曾提出債權人清冊，以書面向最
    大債權金融機構渣打銀行請求共同協商債務清償方案，抗告
    人提出每月償還15,000元，嗣經渣打銀行因債務人未能接受
    足以負擔之還款方案，與債務人協商不成立，有前置協商申
    請書1份及不成立通知書1紙（見原審卷第112-117頁、第12
    頁），以及渣打銀行陳報狀（見原審卷第103、104頁）在卷
    可稽，是抗告人於本件聲請更生前曾向最大債權金融機構申
    請前置協商不成立等情，堪信為真實。
  (二)至抗告人主張渣打銀行提供之還款方案，僅係該銀行單方面
    之還款建議，且銀行告知該方案時曾稱尚須銀行主管認可後
    始為正式的還款方案，而抗告人不曾表示願接受該方案等語
    ，經查，本院審酌渣打銀行提出之97年11月6日逾期催收電
    話紀錄（見原審卷第106頁）固記載「CH SY同意方案9%/90
    /22661報送債權銀行」等語，惟抗告人既否認曾同意此方案
    ，而該電話紀錄僅屬渣打銀行單方之內部紀錄，且協商成立
    應以書面契約為準，是抗告人主張其未曾同意該方案，尚非
    不可採。
  (三)抗告人另主張其97年任職於臺南市私立聖功女中之薪資收入
    304,372元已因抗告人受一統徵信社之詐欺而不存在，應不
    得計入抗告人之薪資收入云云，惟查，姑且不論抗告人97年
    任職於臺南市私立聖功女中之薪資收入304,372元是否部分
    或全部因受詐欺而不存在，然本院認計算抗告人之償債能力
    ，應係依抗告人之學歷、經歷以及以往之收入狀況來評估抗
    告人將來合理、可能之收入，因此，原審以債務人申請前置
    協商時該年度整年度收入來計算其合理、可能之償債能力，
    並無不當，抗告人此部分之主張，要無可採。
  (四)抗告人復主張其父趙叔鏗目前職業無（退休），退休金每月
    20,000元，身體方面有肝病，需長期治療，且抗告人之父先
    前借款245萬元支付母親癌症治療費用，因負債還款中而有
    由被抗告人扶養之必要等語，惟查，抗告人於原審並未曾主
    張需負擔父親之扶養費，且依抗告人所陳其父親每月有20,0
    00元之退休金，經核該退休金負擔其父親之生活所需應已足
    夠，並無需抗告人再負擔之必要，至抗告人之父親即使有24
    5萬元之負債，亦應由其父以退休金扣除生活費之餘額來清
    償，而抗告人自身已積欠多家銀行債務，抗告人應先清償自
    身債務，自無再將自己之收入優先支付父親生活費或清償父
    親債務之理，是抗告人此部分之主張，應無可採。
  (五)茲審酌抗告人之償債能力是否無法負擔渣打銀行當時提出之
    協商方案如下：
    1.經核抗告人97年度之所得，計有其任職於台南市私立聖功
      女子高級中學之所得304,372元、高雄縣立福誠高級中學
      之所得188,760元及其他所得61,204元，共計554,336元，
      此有抗告人提出之財政部臺灣省南區國稅局97年度綜合所
      得稅各類所得資料清單附卷可稽（見原審卷第16頁），是
      抗告人平均每月收入為46,195元【計算式：554,336（元
      ）÷12（月）＝46,195（元，元以下四捨五入）】。
    2.又抗告人主張每月生活必要支出為8,602元，經核較內政
      部所公告98年度臺灣省最低生活費用每人每月為9,829元
      【該統計係按照政府最近一年平均每人消費支出（包括食
      品費、衣著鞋襪費、房租水電費、家居管理費、醫療保健
      費、交通通訊費、娛樂教育費及雜項支出）百分之60訂定
      】之金額為低，宜認抗告人主張其每月生活必要支出8,60
      2元為可採。
    3.是抗告人每月收入為46,195元，扣除個人生活必要支出8,
      602元後，剩餘37,593元，經核應足以負擔渣打銀行提出
      90期、利率9%、每期還款22,661元之協商方案，即使依抗
      告人在申請前置協商時提出之前置協商收入切結書所記載
      之每月收入35,000元來計算，扣除個人生活必要支出8,60
      2元後，亦仍剩餘26,398元，亦仍足負擔渣打銀行之協商
      方案，實難認債務人有何不能履行上開前置協商還款方案
      ，足見債務人並無不能清償債務之情事。
  (六)本院審酌渣打銀行已依據抗告人收入、財產使用狀況及家庭
    生活費負擔情形，評估抗告人應有能力負擔之方案，本院認
    上開還款計畫，尚屬合理，且將來債務履行期間抗告人屆時
    確實無力繳納至無法履行協議，亦仍可與債權人磋商降低還
    款金額可能性，或屆時再另行聲請以債務清理程序清理其債
    務。而抗告人在履行債務期間，本須經歷經濟困苦之過程，
    其生活開銷理當予以節制，除應積極開源，努力勤奮工作以
    增加收入償還債務外，其生活更須儉樸，且適當控制其生活
    費用支出，以達成勉力履行債務，以符合公平正義及誠信原
    則，抗告人為償還債務，自應經歷履行期間較不寬裕之經濟
    生活，此乃抗告人於負擔債務時即得預見，是依誠實及信用
    之原則，抗告人於有履行可能性時，理應竭盡己力，撙節開
    支，誠實勤勉地履行債務為是。然抗告人不接受上開協商條
    件，足認其主觀上欠缺清理債務之意願，而非不能清償或有
    不能清償之虞，亦不符合消債條例第3條所定之要件。
四、本件抗告人既無不能清償或有不能清償之虞之情形，已與首
    揭消費者債務清理條例所定得聲請更生程序以清理債務之要
    件不符，顯然其聲請更生即屬要件不備，且無從補正。從而
    ，原裁定駁回其更生之聲請，即無不合。抗告意旨指摘原裁
    定不當，求予廢棄另為裁定，為無理由，應予駁回。
五、據上論結，本件抗告為無理由，依消費者債務清理條例第15
    條，民事訴訟法第495條之1第1項、第449條第1項、第95條
    、第78條，裁定如主文。
中    華    民    國   100    年    3     月    31    日
                    民事第一庭  審判長法  官  高榮宏
                                      法  官  李音儀
                                      法  官  張家瑛
以上正本係照原本作成。
本裁定除抗告理由有涉及法律見解具有原則上之重要性者外，不
得再為抗告。如提起再抗告，應於收受正本後10日內委任律師為
代理人向本院提出再抗告狀，並繳納再抗告費新台幣1,000元。
中    華    民    國   100    年    3     月    31    日
                                      書記官  吳俊達